臺灣高等法院臺中分院刑事判決　　　　94年度上訴字第1658號
上　訴　人　台灣台中地方法院檢察署檢察官
被　　　告　乙○○
上列上訴人因偽造文書等案件，不服臺灣臺中地方法院94年度訴
字第1126號中華民國94年6月10日第一審判決（ 起訴案號：臺灣
臺中地方法院檢察署94年度偵字第2421號），提起上訴，本院判
決如下：
    主  文
原判決撤銷。
乙○○連續行使偽造私文書，足以生損害於他人，處有期徒刑捌
月。
在收據及簽收條上偽造之「吳明樂」署押共伍枚，均沒收。
    事  實
一、乙○○與朱恒新二人平常幫人處理債務，丁○○對丙○○有
    新臺幣（下同）二百五十萬元之借款債權，遂委託朱恒新代
    為處理，雙方約定於索回全部債款後，以其中一百萬元為朱
    恒新之報酬，丁○○並於民國九十年八月間某日，帶同朱恒
    新、乙○○去找丙○○，向丙○○佯稱朱恒新為該二百五十
    萬元借款之金主，以方便朱恒新往後之催討；嗣乙○○請朱
    恒新將這筆債款交由其催討，經朱恒新同意，並表明若全部
    催討到手，乙○○可以使用其中之一百萬元，乙○○接手催
    討該筆借款後，竟基於行使偽造私文書之概括犯意，自九十
    年九月間某日起至同年十月間某日止，在臺中市區不詳處所
    ，分五次向丙○○各收取現金四十萬元、三十萬元、三十萬
    元、四十萬元、支票一百萬元，每次收得款項後，均以吳明
    樂之名義在收據或簽收條上偽造「吳明樂」之署押一枚，而
    偽造各該收據或簽收條，交由丙○○收執為憑，足以生損害
    於吳明樂、丙○○；乙○○於收訖最後二筆債款時，明知其
    僅能使用其中之三十萬元，其餘一百一十萬元均應交予朱恒
    新轉交丁○○，竟意圖為自己不法之所有，僅交付三十萬元
    給朱恒新，而將其餘一百十萬元予以侵占入己，迄今未交還
    朱恒新或丁○○。
二、案經臺灣臺中地方法院檢察署檢察官自動檢舉偵查起訴。
    理  由
一、上訴人即被告乙○○於原審審理中已坦承於右揭時地分五次
    向丙○○收取二百四十萬元，每次均以吳明樂之名義，簽立
    一紙收據或簽收條交予丙○○收執為憑，及知悉該筆款項之
    債主為丁○○等事實，復查：(1)本件係因丁○○對丙○○有
    二百五十萬元借款債權，丁○○委託朱恒新催討，朱恒新再
    授權給被告催討乙節，業經丁○○於偵查中指述明確（第一
    四八三號偵緝卷第二八頁、第二九頁），並有借據、本票附
    卷可稽（發查卷第三頁、第四頁），復經朱恒新於偵查中及
    原審審理中證述在卷（前引偵查卷第七頁、第八頁，原審卷
    第四六頁至第四八頁）；(2)丁○○委託朱恒新催討本件債款
    之報酬為一百萬元，及朱恒新曾同意被告收取債款後可使用
    其中一百萬元之事實，業據丁○○於九十三年十二月二十八
    日偵查中指稱：「我請朱恒新收錢時，有跟他說要給他一百
    萬元」（第一四八三號偵緝卷第二九頁），另據朱恒新於九
    十三年十月十二日偵查中證稱：「丁○○叫我處理，說如我
    要到錢，要給我一百萬元酬勞，我就叫乙○○去，當時乙○○邀我投資麻將，我向乙○○說如果要到錢，一百萬元不是
    問題」（第一四八三號偵緝卷第八頁），於九十四年五月二
    十七日在原審證稱：「（你是否曾告訴過乙○○這筆債款收
    到後要給你及乙○○花的？）我有跟乙○○說你收到全部的
    錢，其中一百萬你可以動用」、「（為何你當時會這樣跟乙○○講？）因為他當時有找我合資開麻將場，我就跟他說這
    筆錢全部有收到的話，其中一百萬你可以先拿去用」、「（
    你當時為何認為你可以就二百五十萬部分，其中一百萬你可
    以動用？）因為丁○○答應要給我四成，所以我就認為如果
    他收到後可以先拿去用沒有關係」（原審卷第五二頁、第五
    三頁）；(3)關於被告向丙○○收得二百四十萬元後，僅交付
    其中三十萬元予朱恒新，朱恒新再將之交給丁○○一節，亦
    據被告於檢察官偵查及原審審理中坦承不諱，且經丙○○、
    丁○○、朱恒新分別於檢察官偵查及原審審理中陳述在卷，
    並有被告以吳明樂名義簽立之收據一紙、簽收條二紙在卷可
    資佐證（發查卷第五頁至第七頁），次查，丙○○於九十二
    年七月九日檢察官偵查中指稱：「這筆錢都已還清了」（第
    一○二○七號偵查卷第三六頁筆錄），被告於檢察官偵查中
    陳稱：「丙○○分五次拿錢給我，分別為四十萬元、三十萬
    元、三十萬元、四十萬元、一百萬元，前四次是拿現金，最
    後一次是拿支票，有兌現」，於原審審理中供稱：「只收到
    二百四十萬元，丙○○要求少收十萬元」（第一○二○七號
    偵卷第四十頁、第四一頁，原審卷第五九頁），被告究係向
    丙○○共收取二百五十萬元或二百四十萬元，證人丙○○與
    被告乙○○二人所供固有出入，惟按少收、打折乃討債所常
    見之事，及且罪證有疑，利益歸被告，本案應以被告所供其
    收取之債款總額係二百四十萬元為可採；(4)被告在原審審理
    中雖辯稱，伊除了交付三十萬元給朱恒新外，另交付了一筆
    二十餘萬元給朱恒新，且朱恒新有欠伊款項，朱恒新有同意
    討得本件債款後，第一筆伊自己留下，第二筆交給朱恒新，
    依此類推等語，惟此業經證人朱恒新於原審審理中否認在卷
    （原審卷第六二頁），倘被告所辯其與朱恒新曾約定討得本
    件債款後，第一筆被告留下，第二筆交給朱恒新，依此類推
    云云屬實，何以被告向丙○○依序收取四十萬元、三十萬元
    、三十萬元、四十萬元、一百萬元後，卻僅交付朱恒新三十
    萬元、二十餘萬元？足見被告所辯與事實不符，況被告明知
    本件債主為丁○○，朱恒新僅是受託收取債款而已，其當知
    本件討得之債款最後應交予丁○○，縱可扣掉討債報酬，朱
    恒新亦無權同意其擅自處分全部討得之債款；(5)證人丙○○
    於本院審理中業據證稱，伊曾交二百五十萬元予被告，因丁○○帶被告、朱恒新及幾個不詳姓名的人來向伊要錢才認識
    ，後來被告拿錢寫簽收條時即寫吳明樂，伊雖有聽到他們朋
    友叫他綽號「阿谷」，但是不知道他本名叫乙○○等情綦詳
    （本院九十四年十一月十日審判筆錄），此外亦無任何證據
    足認丙○○於被告收錢後書寫簽收條及收據時，並不知道吳
    明樂即係被告之偏名；(6)按署名雖僅以證明其主體之同一性
    為已足，並不以簽署戶籍上之姓名為必要，即用別名、代名
    、筆名均無不可，惟行為人如欲以其別名為法律行為，必須
    其別名，係行之多年，且為社會上多數人所知，可以證明其
    主體之同一性者始足當之，又使用別名書立文書如能證明係
    其習慣，且不礙交易安全，固不構成偽造文書罪，惟此究屬
    例外，自須嚴格之證明（最高法院八十七年度臺上字第九二
    八號、九十年度臺上字第三四三六號判決意旨參照）。本件
    被告雖於原審審理中辯稱吳明樂係其別名，並提出群健有線
    電視公司所開立上面寫有吳明樂之發票一紙及繳費通知單二
    紙以為證明，然查：證人朱恒新在原審審理中證稱：「（
    你在第一次跟乙○○及丁○○去找丙○○的時候，你知不知
    道乙○○有一個別名叫吳明樂？）不知道」、「（你什麼時
    候才知道乙○○對外使用「吳明樂」？）資料拿給他很久以
    後，一直債務處理的情形他本來說沒有問題，後來說都是問
    題當理由，我就跑去找丙○○，丙○○有拿收據的影本給我
    看，我才知道乙○○用吳明樂的名字」、「（丙○○拿給你
    的收據是否如同提示給你看的簽收的收據吳明樂三個字？）
    是的」、「（你、丙○○、丁○○三人何人認識乙○○較久
    ？）我」、「（你既然認識乙○○較久，為何不知道他有使
    用吳明樂的別名？）我從來沒有聽過」、「（會不會你有聽
    過而忘記了？）不會」（原審卷第四八頁至第五十頁），
    經原審法院勘驗該群健有線電視公司所開立之發票及繳款通
    知單結果，該發票係九十二年三月十八日所開立，該繳款通
    知單之繳款日期係九十三年二月一日至九十三年四月三十日
    及九十四年二月一日至九十四年四月三十日（原審卷第九二
    頁、第第九四頁），三紙單據之日期均在本件被告簽立收據
    或簽收條之後，且上面雖均載有吳明樂之名字，但均無出生
    年月日或身分證字號，足以證明其與被告之同一性，揆諸首
    揭說明，尚難認為被告無偽造他人名義之犯意。(7)被告所辯
    均係事後飾卸之詞，尚無可採，被告向丙○○收取二百四十
    萬元，扣掉丁○○同意給朱恒新之一百萬元報酬，及被告已
    交付朱恒新之三十萬元外，尚有一百十萬元，迄今未交還，
    其有不法所明之侵占意圖已甚灼然，事證明確，被告之犯行
    洵堪認定。
二、按收據或簽收條係用以證明已收受或取得他人所交付或提供
    之款項或某物或某權利之文書，屬刑法第二百十條所稱之私
    文書；被告於向丙○○收取款項後，即偽造吳明樂之署名簽
    立收據或簽收條，並交予丙○○收執以為付款憑證之行為，
    足以使丙○○受有難以根據該收據或簽收條主張已經付款之
    損害，及使吳明樂受有可能遭朱恒新、丁○○催討已清償款
    項之損害。核被告所為，係犯刑法第二百十六條、第二百十
    條之行使偽造私文書罪、第三百三十五條第一項之侵占罪。
    被告偽造吳明樂署押之行為，為偽造該收據或簽收條之階
    段行為，而偽造收據或簽收條之低度行為，則為高度之行使
    行為所吸收，均不另論罪，被告五次行使偽造私文書之犯
    行，時間緊接，方法相同，觸犯構成要件相同之罪名，顯係
    基於概括犯意反覆為之，應依連續犯之規定論以一罪，並加
    重其刑，證人朱恒新在原審審理中證稱：「（當初你有無
    跟乙○○說處理這筆帳後，每筆都要確實跟你報告，或是處
    理到一個段落才需要跟你講？）事先沒有講明，但是我經常
    有在問他處理的情況」（原審卷第五八頁），朱恒新授權被
    告收取本件債款時，固未言明分次收取時是否須馬上報告或
    交回款項，惟被告既係分次收取，並分別開立收據，其於前
    三次所收取之款項計一百萬元，依約定固可使用，惟其對最
    後二次所收款項，卻違背約定，擅自加以使用，顯係基於不
    法所有之意圖，將該二次所收款項侵佔入己，且該二次收款
    ，時間緊接，所犯構成要件相同，顯亦基於概括之犯意反覆
    為之，亦為連績犯，依法以一罪論，並加重其刑，被告所
    犯上開侵占罪及行使偽造私文書罪間，有方法結果之牽連關
    係，應從一重之行使偽造私文書罪論，並加重其刑，公訴
    意旨認「乙○○除將其所收款項中之三十萬元交予朱恒新轉
    交丁○○外，其餘款項均於收取後侵占入己」，意指被告共
    侵占二百二十萬元，惟本院認被告侵占入己應構成侵占罪之
    部分應僅有一百十萬元，其餘一百萬元部分，係經同意而使
    用，自不構成犯罪，惟因與有罪部分具有裁判上一罪之連續
    關係，故不另為無罪之諭知。
三、原審以罪證明確，予以論罪科刑，雖非無見，惟(1)原審誤認
    被告於收取全部款項後始有不法所有之意圖，而侵占所收取
    之債款一百十萬元，侵占犯行僅有一次，不構成連續犯，(2)
    被告為人討債已屬不宜，竟又偽造文書，並於討債之後侵吞
    金額達一百十萬元，至今未賠償被害人損失，且犯後否認犯
    罪，原審僅輕判有期徒刑六月，如易科罰金，以三百元折算
    一日，量刑尚非妥適，均有未洽，公訴人上訴意旨略以原審
    量刑過輕等語，指摘原判決不當，為有理由，自應由本院將
    原判決撤銷改判，爰審酌被告替人索討債款已取得巨額報酬
    竟仍侵占大筆款項，甚至偽造文書，且至今尚未賠償被害人
    損失，犯後飾詞卸責未見悔意等一切情狀，量處如主文第二
    項所示之刑。被告所偽造之收據及簽收條五紙，雖均已交予
    丙○○收執以為憑證，屬丙○○所有，但該收據及簽收條上
    面偽造之吳明樂署押，依刑法第二百十九條之規定，仍應併
    予宣告沒收。
    。
四、被告經合法傳喚，無正當理由不到庭，不待其陳述逕行判決
    。
五、據上論斷，應依刑事訴訟法第三百七十一條、第三百六十九
    條第一項前段、第三百六十四條、第二百九十九條第一項前
    段，刑法第五十六條、第二百十六條、第二百十條、第三百
    三十五條第一項、第五十五條、第二百十九條，罰金罰鍰提
    高標準條例第一條前段，判決如主文。
本案經檢察官甲○○到庭執行職務。
中　　華　　民　　國　　94　　年　　11 　月　 30  　　日
            刑事第十庭  審判長法  官  林  照  明
                              法  官  唐  光  義
                              法  官  林  清  鈞
上列正本證明與原本無異。
如不服本判決應於收受送達後十日內向本院提出上訴書狀，其未
敘述上訴之理由者並得於提起上訴後十日內向本院補提理由書（
均須按他造當事人之人數附繕本）。
                              書記官  劉  恆  宏
中　　華　　民　　國　　94　　年　　12 　月　 6   　　日
附錄論罪科刑法條
刑法第二百十條
偽造、變造私文書，足以生損害於公眾或他人者，處五年以下有
期徒刑。
刑法第二百十六條
行使第二百十條至第二百十五條之文書者，依偽造、變造文書或
登載不實事項或使登
載不實事項之規定處斷。
中華民國刑法第三百三十五條 (普通侵占罪)
意圖為自己或第三人不法之所有，而侵占自己持有他人之物者，
處五年以下有期徒刑
、拘役或科或併科一千元以下罰金。
前項之未遂犯罰之。
                                                    　Ａ
